臺灣臺北地方法院民事判決　九十一年度簡上字第五六四號
　　上　訴　人　乙○○○
　　被　上訴人　甲○○
右當事人間確認本票債權不存在事件，上訴人對於中華民國九十一年六月二十四日本
院台北簡易庭九十一年度北簡字第六七七八號第一審判決提起上訴，本院判決如左：
    主      文
原判決廢棄。
被上訴人在第一審簡易之訴駁回。
第一、二審訴訟費用由被上訴人負擔。
    事      實
甲、上訴人方面：
  一、聲明：如主文第一、二項所示。
  二、陳述：
  （一）上訴人與被上訴人簽定有協議書，上訴人同意第一條會款於得標後少收三萬
        元之約定及第二條會款若有回收時得支付被上訴人，八十八年七月一日訴外
        人張宗仁還款，上訴人即時回收新臺幣（下同）五千元，對訴外人郭玉鳳之
        會款則因調解不成立尚未收回，是未能給付予被上訴人。
  （二）被上訴人所簽發之本票二張共四萬元分別於九十一年三月三日及同年三月十
        七日到期，事實俱在，當無不存在事實之理。
  三、證據：提出兩造間之協議書、調解不成證明書影本各一份為證。
乙、被上訴人方面：
  一、聲明：駁回上訴。
  二、陳述：被上訴人參加以上訴人為會首之互助會，被上訴人於八十八年四月一日
            標得會款一百四十五萬零九百元，上訴人稱因其他會員即訴外人郭玉鳳
            、張宗仁尚欠有會款未繳，是上訴人要求被上訴人同意先行扣除郭玉鳳
            所積欠之三萬元及張宗仁所積欠之一萬元合計四萬元之會款，言明於收
            到郭玉鳳及張宗仁之欠款後再行給付予被上訴人，且上訴人亦要求被上
            訴人需簽發五十一張本票共一百零二萬元之死會會款作為擔保後始肯交
            付會款，被上訴人因僅有小學之識字程度且心急拿到會款，乃同意上訴
            人之要求簽立協議書並開立本票交付予上訴人；然上訴人於事後收到該
            等欠款卻未交付予被上訴人，反而以其所持有之前述被上訴人開立之本
            票中，到期日為九十一年三月三日及十七日，面額各二萬元之本票二紙
            （票號分別為0000000、0000000，下稱系爭本票），聲
            請本院九十一年度票字第一三○七六號裁定准對被上訴人強制執行，為
            此被上訴人訴請確認該本票債權不存在。
  三、證據：提出兩造間之協議書、上訴人與張宗仁間之和解書、會款證明書、聲明
            書影本各一份為證。
    理      由
一、本件被上訴人起訴主張其參加以上訴人為會首之互助會，被上訴人於八十八年四
    月一日標得會款，上訴人要求被上訴人同意先行扣除郭玉鳳所積欠之三萬元及張
    宗仁所積欠之一萬元合計四萬元之會款，言明於收到渠等之欠款後再行給付予被
    上訴人，上訴人亦要求被上訴人需簽發五十一張本票作為擔保後始肯交付會款，
    被上訴人因僅有小學之識字程度且心急拿到會款，乃同意上訴人之要求簽立協議
    書並開立本票交付予上訴人；然上訴人於事後收到該等欠款卻未交付予被上訴人
    ，反而以其所持有之系爭本票，聲請本院九十一年度票字第一三○七六號裁定准
    對被上訴人強制執行，為此被上訴人訴請確認該本票債權不存在；上訴人則以（
    一）上訴人未給付被上訴人四萬元係經兩造協議。（二）上訴人對訴外人郭玉鳳
    之欠款經調解後係不成立，固並未自郭玉鳳處收到欠款。（三）訴外人張宗仁於
    八十八年七月一日還款，上訴人於收回五千元後即交付予被上訴人。（四）上訴
    人所簽發之本票二張分別於民國九十一年三月三日及同年三月十七日到期，事實
    俱在，當無不存在事實之理等語置辯。
二、被上訴人主張其參加以上訴人為會首之互助會，被上訴人於八十八年四月一日標
    得會款，上訴人要求被上訴人同意先行扣除郭玉鳳所積欠之三萬元及張宗仁所積
    欠之一萬元合計四萬元之會款，言明於收到渠等之欠款後再行給付予被上訴人，
    被上訴人於協議書上簽名並簽發系爭本票交付予上訴人一事，業據其提出兩造間
    之協議書、上訴人與張宗仁間之和解書、會款證明書影本各一份為證，復為上訴
    人所不爭執，自堪信為真實。
三、按債務之抵銷須彼此互負債務而其給付種類相同，並均屆清償其為要件，最高法
    院十九年上字第一○四八號著有判例可資參照，是主張抵銷之要件，必須兩造間
    之債務均屆清償期，如一造已屆清償期，一造未屆清償期，則不得互相抵銷。換
    言之，主張抵銷者就主張抵銷之債權已屆清償期一事須負舉證之責。本件被上訴
    人雖主張上訴人於給付會款時少付四萬元而欲以之主張抵銷，並主張其簽立協議
    書乃係因上訴人稱若不簽名上訴人即不給予會錢。惟查：
（一）兩造所成立之協議書上除於第一項記載：「乙方（即被上訴人）同意於日後標
      取本會之際，甲方（即上訴人）得先以原定總額之金額中少付新台幣參萬元整
      」外，於該協議書上亦記載；「另張宗仁10000」，參以被上訴人於原審起訴
      狀記載：「會首楊美鳳於本人標得會款付款時少付郭玉鳳參萬元，張宗仁壹萬
      伍仟元共肆萬伍仟元（另八十八年七月一日付伍仟元）」，於二審答辯狀第二
      點記載：「惟查，被上訴人標得上訴人所組之民間儲蓄互助會會款時，上訴人
      即少付給上訴人會款四萬元，並要求被上訴人須簽立協議書‧‧‧」，是足認
      被上訴人於簽立協議書時顯已認知上訴人係要求少付訴外人郭玉鳳及張宗仁所
      積欠之會款共計四萬元；被上訴人既在協議書上簽名，衡情其自係同意上訴人
      得先少付四萬元會款予被上訴人。至被上訴人雖主張其簽立協議書係受上訴人
      脅迫，如其不簽立協議書則上訴人不給予會款云云，並提出聲明書一份為證，
      惟自該份聲明書之內容觀之，其僅記載上訴人未經會員之同意逕行對未標得會
      金之會員扣款，並未具體指出該會員即係指被上訴人，是其主張其簽立協議書
      係受上訴人脅迫云云，尚不可採。
（二）該協議書上第二項記載：「甲方（即上訴人）同意前條少付之金額，日後若能
      對林必達、龔碧雲、潘海洋或郭玉鳳等人其中之一獲得勝訴判決並強制執行取
      回其應付款項時，於三日內支付乙方（即被上訴人）前揭差額。」，是本件上
      訴人對被上訴人雖於協議書中負有四萬元之債務，惟其清償期乃上訴人取得訴
      外人郭玉鳳等人所積欠之會款之時，被上訴人雖提出聲明書主張上訴人已收取
      該等欠款，惟自該份聲明書之內容觀之，其僅記載「另倒會之會員已補繳會款
      」，其並未具體指出該倒會之會員即係指訴外人郭玉鳳或張宗仁，且未能具體
      舉證證明其所稱倒會之會員已補繳會款之事實，故被上訴人稱其對上訴人之債
      權已屆清償期云云並不可採。參酌本院前揭說明，被上訴人主張以上訴人短付
      之四萬元抵銷其票據債務，並不可採。
四、按在票據上簽名者，依票上所載文義負責，票據法第五條第一項定有明文，系爭
    本票既係由被上訴人所簽發，被上訴人對上訴人復無任何已屆清償期之債權可供
    抵銷，上訴人自得對被上訴人主張享有本票債權。從而被上訴人據以訴請確認上
    訴人對系爭本票債權不存在，尚無理由，不應准許。原審為被上訴人勝訴之判決
    ，自有未洽。上訴意旨指摘原判決不當，求予廢棄改判，為有理由，應由本院予
    以廢棄改判如主文第二項所示。
五、本件事證已臻明確，兩造其餘主張陳述及所提之證據，經審酌後認不影響判決結
    果，爰不另一一論述，附此敘明。
據上論結，本件上訴為有理由，依民事訴訟法第四百三十六條之一第三項、第四百五
十條、第七十八條，判決如主文。
中　　　華　　　民　　　國　　九十一　　年　　　十一　　月　　十五　　　日
 　　　　　　　　　　　　　　　　　民事第二庭審判長法 　官　丁蓓蓓
　　　　　　　　　　　　　　 　　　　　　　　　　　法 　官　黃雯惠
　　　　　　　　　　　　　　　　　　　　　　　　　 法 　官　朱漢寶
右為正本係照原本作成。
本判決不得上訴。
中　　　華　　　民　　　國　　九十一　　年　　十一　　　月　　十五　　　日
　　　　　　　　　　　　　　　　　　　　　　　　法院書記官　劉碧輝
